臺灣高等法院臺中分院刑事判決
110年度金上訴字第1130號
上  訴  人  
即  被  告  邱宇平



上列上訴人因加重詐欺等案件，不服臺灣彰化地方法院109年度
訴字第986號中華民國110年2月23日第一審判決（起訴案號：臺
灣彰化地方檢察署109年度少連偵字第124、146號），提起上訴
，本院判決如下：
    主  文
原判決關於諭知強制工作部分撤銷。
其他上訴駁回。
    犯罪事實
一、丙○○與江怡潔（業經原審判處罪刑確定）基於參與三人以上
    以實施詐欺取財為手段所組成具有持續性、牟利性之有結構
    性犯罪組織之犯意，加入本案詐騙組織犯罪集團。江怡潔負
    責先於附表編號1「車手提供帳戶及提款之方式」欄所示之
    時間與方式，提供其金融帳戶予本案詐欺組織犯罪集團成員
    使用後，再將被害人所匯入之款項提領出，交予擔任收取款
    項（俗稱：收水）之丙○○。劉彥緯（由原審另行審結）原經
    江怡潔介紹而提供附表編號2所示之帳戶予詐欺集團，惟因
    江怡潔之帳戶遭凍結而察覺有異，並報警處理，且於贓款匯
    入其帳戶時，復在警方控制下，再依詐欺集團成員之指示提
    領，並交予詐欺集團指示前來收水之丙○○。
二、丙○○、江怡潔與本案詐騙組織犯罪集團成員共同基於加重
    詐欺及洗錢之犯意聯絡，由本案詐騙組織犯罪集團成員先依
    如附表「本案詐騙組織犯罪集團之詐騙方式」欄所示之時間
    及詐欺方式，使如附表「編號及被害人」欄所示之被害人均
    陷於錯誤，依指示匯款至如附表「本案詐騙組織犯罪集團之
    詐騙方式」欄所示之帳戶後（即由劉彥緯及江怡潔分別提供
    者），再分由江怡潔（附表編號1）或為警控制下之劉彥緯
    （附表編號2）依附表「車手提供帳戶及提款之方式」欄內
    所示之時間、地點、方式領款後，將款項以附表「收水方式
    」欄內所示之時間、地點、方式，交付予丙○○。嗣丙○○於向
    為警控制下之劉彥緯收取水錢時，即遭員警當場查獲。
三、案經乙○○、甲○○訴由彰化縣警察局彰化分局報請臺灣彰
    化地方檢察署檢察官偵查起訴。
    理    由
壹、證據能力之說明：
一、按組織犯罪防制條例第12條第1項中段規定：「訊問證人之
　　筆錄，以在檢察官或法官面前作成，並經踐行刑事訴訟法所
　　定訊問證人之程序者為限，始得採為證據。」以立法明文排
　  除被告以外之人於檢察事務官、司法警察官或司法警察調查
    中所為之陳述，得適用刑事訴訟法第159條之2、第159條之3
    及第159條之5等規定。此為刑事訴訟關於證據能力之特別規
    定，較諸刑事訴訟法證據章有關傳聞法則之規定嚴謹，且組
    織犯罪防制條例迭經修正，均未修正上開規定，自應優先適
    用。是在違反組織犯罪防制條例案件，證人於警詢時之陳述
    ，即絕對不具證據能力，無刑事訴訟法第159條之2、第159
    條之3及第159條之5等規定適用之餘地，自不得採為判決基
    礎。是本案關於證人之警詢筆錄，於上訴人即被告丙○○（下
    稱被告）所犯組織犯罪防制條例罪部分，均不具有證據能力
    。
二、按被告以外之人於審判外之陳述，雖不符刑事訴訟法第159
    條之1至第159條之4之規定，而經當事人於審判程序同意作
    為證據，法院審酌該言詞陳述或書面陳述作成時之情況，認
    為適當者，亦得為證據。當事人、代理人或辯護人於法院調
    查證據時，知有第159條第1項不得為證據之情形，而未於言
    詞辯論終結前聲明異議者，視為有前項之同意，刑事訴訟法
    第159條之5定有明文。核其立法意旨在於傳聞證據未經當事
    人之反對詰問予以核實，原則上先予排除。惟若當事人已放
    棄反對詰問權，於審判程序中表明同意該等傳聞證據可作為
    證據，或於言詞辯論終結前未聲明異議，基於尊重當事人對
    傳聞證據之處分權，及證據資料愈豐富，愈有助於真實發見
    之理念，且強化言詞辯論主義，使訴訟程式得以順暢進行，
    上開傳聞證據亦均具有證據能力。查：本判決所引下列被告
    以外之人於審判外所為之陳述及卷內其他書證、物證，檢察
    官及被告均表示對該等證據無意見，於本院審理時亦未就卷
    內證據資料之證據能力有所爭執，且迄本案言詞辯論終結前
    ，均未主張有刑事訴訟法第159條第1項不得為證據之情形，
    而經本院審酌上開證據作成時之情形，並無人情施壓或干擾
    ，亦無不當取證之情形，認為以之作為本案之證據亦屬適當
    ，是上揭證據自均具有證據能力。
貳、實體部分：
一、上開犯罪事實，迭據被告於警偵訊、原審及本院審理時均坦
    承不諱，核與同案被告江怡潔、劉彥緯於警詢及偵查中、告
    訴人乙○○、被害人甲○○於警詢中之證述相符（見少連偵字第
    124號卷第17至27、33至45、115至116、145至147、649至65
    6頁），並有告訴人及被害人（下稱被害人等）所提供之匯
    款單據、臺北市政府警察局士林分局芝山岩派出所受理詐騙
    帳戶通報警示簡便格式表、內政部警政署反詐騙諮詢專線紀
    錄表、被害人甲○○之臺灣銀行存摺影本、搜索扣押筆錄、扣
    押物品目錄表、通訊軟體對話內容截圖、現場蒐證照片、監
    視器畫面截圖、江怡潔之兆豐國際商業銀行及中國信託銀行
    存摺影本、劉彥緯之玉山銀行、合作金庫銀行存摺影本等件
    在卷可稽（見少連偵字第124號卷第117至123、149至151、1
    69至187、189至201、203至209、217至223、255至511、515
    至523、527至533頁），且有被告所有之iPhone 6S plus手
    機（含門號0000000000號SIM卡1張）1支及被告主動繳交之
    新臺幣（下同）8,000元扣案可憑，足認被告之任意性自白
    核與事實相符，應堪採信。本案事證明確，被告犯行洵堪認
    定，應予依法論科。
二、論罪科刑部分：
（一）核被告就附表編號1所為，係犯組織犯罪防制條例第3條第
      1項後段之參與犯罪組織罪、刑法第339條之4第1項第2款
      之加重詐欺罪、違反洗錢防制法第2條第2款而犯同法第14
      條第1項之一般洗錢罪；就附表編號2所為，係犯刑法第33
      9條之4第1項第2款之加重詐欺罪、違反洗錢防制法第2條
      第2款而犯同法第14條第1項之一般洗錢罪。
（二）被告就附表編號1所犯上開3罪、就附表編號2所犯上開2罪
      ，均屬一行為觸犯數罪名之想像競合犯，應依刑法第55條
      規定，從一重之加重詐欺罪處斷。被告與江怡潔及其餘不
      詳詐騙集團成員具有犯意聯絡與行為分擔，應依刑法第28
      條規定，論以共同正犯。被告就附表編號1、2所為，犯意
      各別，行為互殊，應予分論併罰。
（三）被告前因詐欺案件，經臺灣苗栗地方法院以107年度苗簡
      字第239號判決判處有期徒刑4月確定，於108年2月3日執
      行完畢等情，有臺灣高等法院被告前案紀錄表在卷可按，
      其於受有期徒刑之執行完畢後，5年以內故意再犯本件有
      期徒刑以上之罪，均為累犯。審酌被告對先前所犯詐欺罪
      所受刑之執行欠缺警惕，再為本案加重詐欺犯行，堪認其
      前案徒刑之執行難收成效，爰依司法院釋字第775號解釋
      意旨，認均應依刑法第47條第1項之規定，加重其刑。
（四）按兒童及少年福利與權益保障法第112條第1項固規定成年
      人與少年共同實施犯罪或故意對其犯罪者，加重其刑至2
      分之1。公訴人雖認少年徐Ｏ軒為本案共犯，惟少年徐Ｏ軒
      於警詢時稱：伊都在車上，也不知道被告下車做什麼等語
      （見少連偵字第124號卷第83至90頁），核與被告於警詢
      及原審審理時均供稱：伊與徐Ｏ軒本來就認識，因為伊開
      長途車會無聊，所以找他一起，伊都是獨自下車取款，徐
      Ｏ軒在車上等待，也沒有幫忙點錢或交錢，他可能都不知
      道伊在幹嘛等語相符（見少連偵字第124號卷第64至67頁
      、原審卷第280頁），佐以現場蒐證照片中，亦僅有同案
      被告劉彥緯交錢給被告之畫面，並未見到少年徐Ｏ軒，有
      上開照片附卷可查（見少連偵字第124號卷第175至181頁
      ），本案亦無其他積極證據足認少年徐Ｏ軒有參與本案犯
      行，是此部分尚難依兒童及少年福利與權益保障法第112
      條第1項前段之規定加重其刑。檢察官認此部分應依上開
      規定加重其刑，容有誤會。
（五）按想像競合犯之處斷刑，本質上係「刑之合併」，其所謂
      從一重處斷，乃將想像競合犯組成之評價上數罪，合併為
      科刑一罪，其所對應之刑罰，亦合併其評價上數罪之數法
      定刑，而為一個處斷刑。易言之，想像競合犯侵害數法益
      者皆成立犯罪，論罪時必須輕、重罪併舉論述，同時宣告
      所犯各罪名，包括各罪有無加重、減免其刑之情形，亦應
      說明論列，量刑時併衡酌輕罪部分量刑事由，評價始為充
      足，然後依刑法第55條前段規定「從一重處斷」，非謂對
      於其餘各罪可置而不論。因此，法院決定處斷刑時，雖以
      其中最重罪名之法定刑做為裁量之準據，惟於裁量其輕重
      時，仍應將輕罪合併評價在內(最高法院108年度台上字第
      4405、4408號判決意旨參照)。查洗錢防制法第16條第2項
      規定：犯前二條之罪，在偵查或審判中自白者，減輕其刑
      ；又犯組織犯罪防制條例第3條之罪，偵查及審判中均自
      白者，減輕其刑，組織犯罪防制條例第8條第1項後段定有
      明文。被告就本案犯罪事實，已於偵查及原審、本院審理
      中均坦承不諱，是就其所犯參與犯罪組織及洗錢罪部分，
      依上開規定原應減輕其刑，然參照前揭說明，被告就前述
      犯行係從一重論以加重詐欺取財罪，是就被告此部分想像
      競合輕罪得減刑部分，僅於依刑法第57條量刑時併予審酌
      。
參、上訴駁回部分：
　　原審認被告罪證明確，依刑事訴訟法第273條之1第1項、第2
　　99條第1項前段，並審酌被告正值壯年，不思以正當途徑賺
　　取生活所需，竟為貪圖不法利得，加入詐欺集團並擔任收水
　　之工作，而與該集團成員彼此分工合作遂行詐騙行為，嚴重
　　影響社會治安及交易秩序，損及一般人民之信賴，並造成被
　　害人等財產損害，犯罪所生之危害程度非輕；兼衡被告於本
　　案犯罪之角色分工、地位、犯罪之情節、手段，暨被告自陳
　　高中肄業之智識程度、在工地工作，無人須其扶養（見原審
　　卷第293頁）之生活狀況，及雖與告訴人達成和解，惟尚未
　　開始履行（定於110年3月10日始給付第一期，詳見調解程序
　　筆錄）等一切情狀，量處如原審主文所示之刑。另就沒收部
　　分說明：（一）扣案之iPhone6S plus手機（含門號0000000
　　000號SIM卡1張）1支，為被告與詐欺集團聯絡之用，為其供
　　承在卷（見原審卷第280頁），爰依刑法第38條第2項前段之
　　規定，宣告沒收。（二）被告就附表編號1部分之犯罪所得
　　為8,000元，附表編號2之部分因遭警當場查獲故並未取得報
　　酬，此迭經被告供承不諱（見少連偵字第124號卷第67、654
　　頁、原審卷第280頁），被告復於偵查中主動提出8,000元予
　　檢察官查扣在案，有臺灣彰化地方檢察署贓證物款收據1紙
　　在卷可佐（見少連偵字第124號卷第690頁），爰依刑法第38
　　條之1第1項前段規定，宣告沒收。（三）扣案之iPhone 5S
　　（不含SIM卡）之手機1支，為空機，檢察官復未提出其他積
　　極證據證明與本案有關，爰不予宣告沒收。核其關於此部分
　　之認事用法並無違誤，量刑亦稱妥適。被告上訴意旨，以其
　　僅有國中學歷，智識程度欠佳，請求給予易科罰金之機會。
　　惟查，被告所犯之加重詐欺取財罪之法定刑為「 1年以上7
　  年以下有期徒刑，得併科 1 百萬元以下罰金」，非屬得易
　　科罰金之罪，且原審審酌上開各情後所為之量刑，係在法定
　　刑範圍之內，且核無過重之不當，被告上訴請求給予易科罰
　　金之機會，自無理由，應予駁回。　　　
肆、撤銷部分：　　　
一、按刑法第55條想像競合犯之規定，既列在刑法總則編第七章
　　「數罪併罰」內，且法文稱「一行為而觸犯數罪名」，則依
　　體系及文義解釋，可知行為人所犯數罪係成立實質競合，自
　　應對行為人所犯各罪，均予評價，始屬適當。此與法規競合
　　僅選擇其中最適宜之罪名，為實質上一罪，明顯有別。換言
　　之，想像競合犯本質上為數罪，各罪所規定之刑罰、沒收及
　　保安處分等相關法律效果，自應一併適用，否則將導致成立
　　數罪之想像競合與成立一罪之法規競合，二者法律效果無分
　　軒輊之失衡情形，尚非立法者於制定刑法第55條時，所作之
　　價值判斷及所欲實現之目的。刑罰評價對象，乃行為本身；
　　想像競合犯係一行為觸犯數罪名，為避免對同一行為過度及
　　重複評價，刑法第55條前段規定「從一重處斷」。又刑法第
　　33條及第35條僅就刑罰之主刑，定有輕重比較標準，因此上
　　揭「從一重處斷」，僅限於「主刑」，法院應於較重罪名之
　　法定刑度內，量處適當刑罰。至於輕罪罪名所規定之沒收及
　　保安處分，因非屬「主刑」，故與刑法第55條從一重處斷之
　　規定無關，自得一併宣告。106年、107年間2次修正後之組
　　織犯罪防制條例第2條第1項所稱之犯罪組織，已排除原有之
  　「常習性」要件，另將實施詐欺手段之具有持續性或牟利性
　　之有結構性組織，納入本條例適用範圍，並對參與犯罪組織
　　之行為人，於第3條第1項後段但書規定「參與情節輕微者，
　　得減輕或免除其刑」。惟同條第3項仍規定「應於刑之執行
　　前，令入勞動場所，強制工作，其期間為3年」，而未依個
　　案情節，區分行為人是否具有反社會的危險性及受教化矯治
　　的必要性，一律宣付刑前強制工作3年。然則，衡諸該條例
　　所規定之強制工作，性質上原係對於有犯罪習慣，或因遊蕩
　　、懶惰成習而犯罪者，所為之處置，修正後該條例既已排除
　　常習性要件，從而，本於法律合憲性解釋原則，依司法院釋
　　字第471號關於行為人有無預防矯治其社會危險性之必要，
　　及比例原則等與解釋意旨不相衝突之解釋方法，為目的性限
　　縮，對犯該條例第3條第1項之參與犯罪組織罪者，視其行為
　　之嚴重性、表現之危險性、對於未來行為之期待性，以及所
　　採措施與預防矯治目的所需程度，於有預防矯治其社會危險
　　性之必要，且符合比例原則之範圍內，由法院依該條例第3
　　條第3項規定，一併宣告刑前強制工作。是故行為人以一行
　　為觸犯組織犯罪防制條例第3條第1項後段之參與犯罪組織罪
　　，及刑法第339條之4第1項第2款之加重詐欺取財罪，依刑法
　　第55條前段規定從一重之加重詐欺取財罪處斷而為科刑時，
　　於有預防矯治其社會危險性之必要，且符合比例原則之範圍
　　內，由法院依組織犯罪防制條例第3條第3項規定，一併宣告
　　刑前強制工作，此有最高法院刑事大法庭108年度台上大字
　　第2306號裁定意旨可參。
二、本院審酌被告自始至終均坦承犯行，其在本案係擔任收水之
　　角色，而另案被告江怡潔、劉彥緯則另有其他收水之人配合
　　收款，此有江怡潔、劉彥緯2人之刑事判決存卷可參（案號
　　同為臺灣臺中地方法院109年度訴字第986號），顯見被告亦
　　非該2人之上游，而僅屬不同之工作態樣，尚非集團之車手
　　頭，且非居於詐欺集團上游管理階層之地位，其行為表現之
　　危險性相對而言較輕。本案且無證據顯示被告曾加入其他詐
　　欺集團，足見其加入本案詐欺集團，尚屬偶然。且被告於犯
　　罪被查獲後，除始終坦承全部犯行外，復於偵查中主動提出
　　8,000元予檢察官查扣在案，而其於原審亦與告訴人達成和
　　解，於和解後因疫情關係收入受影響而未依期限履行，惟告
　　訴人仍得以之為執行名義，且亦得於本案確定後，向檢察官
　　聲請發還上開扣案之8000元，至於被告先前所犯詐欺罪，而
　　經臺灣苗栗地方法院判處罪刑並執行完畢，則係因提供帳戶
　　予詐欺集團使用，與本案係加入犯罪組織並擔任收水尚屬有
　　間，況被告亦因此而被論以累犯並加重其刑，自無再予重複
　　評價之必要，本院認被告經本案論罪科刑之處罰，已足以促
　　其心生警惕，嚇阻再犯，並無再採取刑罰以外之措施限制其
　　自由，以預防矯治其社會危險性之必要，如此亦符合比例原
  　則，故不依組織犯罪防制條例第3條第3項規定對被告諭知強
　　制工作。
三、原審以被告前曾因提供帳戶予詐欺集團使用，經臺灣苗栗地
　　地方法院判處罪刑，並執行完畢，應較常人更知悉詐欺集團
　　對社會之危害及詐欺集團之運作模式，於前案執行完畢後1
　　年餘，即因缺錢而加入詐欺集團（見少連偵字第124號卷第6
　　9頁），並從事收水之工作，再參以被告於本案中參與犯罪
　　組織之情節、行為之嚴重性、表現之危險性，認為以達保安
　　處分預防矯治之程度而有施以強制工作之必要，依法宣告被
　　告應於刑之執行前，令入勞動場所，強制工作3年，尚有未
    洽。被告上訴意旨，以此指摘原判決諭知其強制工作3年為
    不當，此部分自有理由，應由本院將原判決關於此部分予以
    撤銷，並不諭知其強制工作。
據上論斷，應依刑事訴訟法第368條、第369條第1項前段、第364
條，判決如主文。
本案經檢察官吳曉婷、鄭積揚偵查起訴，經檢察官乙○○到庭執行
職務。
中　　華　　民　　國　　110 　年　　9 　　月　　23　　日
　　　　　　刑事第八庭  審判長法  官  林  清  鈞
                         　   法　官  黃  小  琴
                              法  官  郭  瑞  祥
以上正本證明與原本無異。
如不服本判決應於收受送達後二十日內向本院提出上訴書狀，其
未敘述上訴之理由者，並得於提起上訴後二十日內向本院補提理
由書（均須按他造當事人之人數附繕本）「切勿逕送上級法院」
。因疫情而遲誤不變期間，得向法院聲請回復原狀。

                              書記官  賴  淵  瀛 
　　　　　　　　　　　　　　　
中　　華　　民　　國　　110 　年　　9 　　月　　23　　日



附表：
編號及被害人 本案詐騙組織犯罪集團之詐騙方式 車手提供帳戶及提款之方式（金額皆為新臺幣） 收水方式 1乙○○ 於109年7月13日15時51分許，佯裝為被害人之表妹，撥打電話謊稱急需付清在外積欠之訂購家電尾款，致其陷於錯誤，於同年7月15日，匯款31萬元至江怡潔自有之中國信託「000000000000」號帳戶內。 江怡潔於109年7月8日15時許，以通訊軟體Line向帳號為zxcpr ince001之本案詐騙組織犯罪集團成員私訊之方式，提供左列中國信託帳戶供本案詐騙組織犯罪集團使用，並分別於如下時地將左列贓款提出，而獲有3,000元之利潤： I、於109年7月15日12時許，在彰化縣○○市○○路000號之萊爾富超商員外店，以向自動櫃員機提款之方式，領取8萬元；Ⅱ、於109年7月15日12時後不久，在彰化縣○○市○○路000號之中國信託商業銀行員林分行，以臨櫃領取方式，領取19萬元；Ⅲ、於109年7月15日12時後不久，在彰化縣○○市○○街00號之統一超商新員民門市，以向自動櫃員機提款之方式，領取4萬元。 丙○○於109年7月15日13時9分許，在彰化縣○○市○○路000號廣寧宮前，向江怡潔收取贓款31萬元，獲有報酬8,000元。 2甲○○ 於109年7月20日10時30分許，佯裝為被害人之朋友陳金絨，撥打電話謊稱缺錢急用，致其陷於錯誤，旋即於同日12時51分許匯款45萬元至劉彥緯自有之玉山銀行「0000000000000」號帳戶內。 劉彥緯經江怡潔之介紹，於109年7月16日晚間，以通訊軟體Line向帳號為zxcprince001之人私訊之方式，提供左列玉山帳戶供本案詐騙組織犯罪集團使用。嗣主動與警連絡，並依警指示於如下時地將左列贓款自前揭玉山帳戶提出，未獲報酬：於109年7月20日14時14分許，在彰化縣○○市○○路0號之玉山銀行彰化分行，先以臨櫃提款之方式，領取35萬元；再到分行外之自動櫃員機，提領10萬元，合計45萬元。 丙○○於109年7月20日14時26分許，在彰化縣彰化市旭光西路成功公園附近，向劉彥緯收取贓款45萬元，隨即為警所查獲，未獲報酬。 


附錄本案論罪科刑法條全文：
中華民國刑法第339條之4犯第 339 條詐欺罪而有下列情形之一
者，處 1 年以上 7 年以下有期徒刑，得併科 1 百萬元以下罰
金：
一、冒用政府機關或公務員名義犯之。
二、三人以上共同犯之。
三、以廣播電視、電子通訊、網際網路或其他媒體等傳播工具，
    對公眾散布而犯之。前項之未遂犯罰之。
　　
洗錢防制法第14條
　　有第二條各款所列洗錢行為者，處 7 年以下有期徒刑，併
    科新臺幣 5 百萬元以下罰金。
　　前項之未遂犯罰之。
　　前二項情形，不得科以超過其特定犯罪所定最重本刑之刑。
　　
組織犯罪防制條例第3條
　　發起、主持、操縱或指揮犯罪組織者，處 3 年以上 10 年
    以下有期徒刑，得併科新臺幣 1 億元以下罰金；參與者，
    處 6 月以上 5 年以下有期徒刑，得併科新臺幣 1 千萬元
    以下罰金。但參與情節輕微者，得減輕或免除其刑。
　　具公務員或經選舉產生之公職人員之身分，犯前項之罪者，
    加重其刑至二分之一。
　　犯第 1 項之罪者，應於刑之執行前，令入勞動場所，強制
    工作，其期間為 3 年。
　　前項之強制工作，準用刑法第 90 條第 2 項但書、第 3 項
    及第98 條第 2 項、第 3 項規定。
　　以言語、舉動、文字或其他方法，明示或暗示其為犯罪組織
    之成員，或與犯罪組織或其成員有關聯，而要求他人為下列
    行為之一者，處 3 年以下有期徒刑，得併科新臺幣 3 百萬
    元以下罰金：
一、出售財產、商業組織之出資或股份或放棄經營權。
二、配合辦理都市更新重建之處理程序。
三、購買商品或支付勞務報酬。四、履行債務或接受債務協商之
    內容。前項犯罪組織，不以現存者為必要。以第 5 項之行
    為，使人行無義務之事或妨害其行使權利者，亦同。第 5 
    項、第 7 項之未遂犯罰之。